【裁判字號】    98,交抗,804
【裁判日期】    981120
【裁判案由】    聲明異議
【裁判全文】
臺灣高等法院高雄分院刑事裁定         98年度交抗字第804號
抗  告  人  交通部公路總局高雄區監理所
代  表  人  乙○○
異議人即
受處分人    甲○○
上列抗告人因聲明異議案件，不服臺灣高雄地方法院中華民國98
年10月26日裁定（98年度交聲字第2718號），提起抗告，本院裁
定如下：
    主  文
原裁定及原處分均撤銷。
甲○○汽車駕駛人，駕駛汽車經測試檢定酒精濃度超過規定標準
，處罰鍰新臺幣萬玖仟伍佰元，吊扣小型車普通駕駛執照十二
個月，並應接受道路交通安全講習。
    理  由
一、抗告意旨略以：按緩起訴處分乃附條件之不起訴處分，本質
    上為不起訴處分之一種，此觀諸刑事訴訟法第256 條規定自
    明。檢察官為緩起訴處分時，依刑事訴訟法第253 條之2 第
    1 項規定，對被告所為之指示及課予之負擔，似屬一種特殊
    之處遇措施，並非刑罰。因此，刑事案件經檢察官為緩起訴
    處分確定後，視同不起訴處分確定，故依行政罰法第26條第
    2 項規定，自得依違反行政法上義務規定裁處之。本件受處
    分人甲○○酒醉駕車行為，雖經臺灣高雄地方法院檢察署檢
    察官以97年度偵字第7310號為緩起訴處分確定，然誠如前述
    ，該緩起訴處分命受處分人支付之新臺幣（下同）1 萬元，
    僅屬特殊之處遇措施，而非屬刑事法律規定之刑罰，則依行
    政罰法第26條第2 項之規定，抗告人自得依違反行政法上之
    義務規定予以裁罰；又緩起訴處分既亦屬不起訴處分之一種
    ，依前開行政罰法第26條第2 項之規定，抗告人自亦得依違
    反行政法上義務之規定予以裁處。從而，抗告人依道路交通
    管理處罰條例第35條第1 項及交通部95年7 月17日交路字第
    0950006986號函之規定，裁處受處分人罰鍰4 萬9,500 元，
    並無不當，原裁定撤銷原處分，另為「原處分罰鍰逾3 萬9,
    500 元部分應予撤銷。前項撤銷部分，甲○○不罰」之諭知
    ，尚有未恰，為此，依法提起抗告，請求撤銷原裁定等語。
二、經查：
  (一)按汽車駕駛人，駕駛汽車經測試檢定酒精濃度超過規定標準
    者，處新臺幣1 萬5,000 元以上6 萬元以下罰鍰；汽車駕駛
    人有第1 項之情形，同時違反刑事法律者，經裁判確定處以
    罰金低於本條例第92條第3 項所訂最低罰鍰基準規定者，應
    依本條例裁決繳納不足最低罰鍰之部分；汽車駕駛人有第35
    條第1 項規定之情形者，應接受道路交通安全講習，道路交
    通管理處罰條例第35條第1 項、第8 項、第24條第1 項第2
    款分別定有明文。又小型車（汽車）駕駛人吐氣所含酒精濃
    度超過每公升0.55毫克以上，如於期限內繳納或到案聽候裁
    決者，處罰鍰4 萬9,500 元；逾越應到案期限30日內，繳納
    罰鍰或到案聽候裁決者，處罰鍰5 萬1,000 元；逾越應到案
    期限30日以上60日以內，繳納罰鍰或到案聽候裁決者，處罰
    鍰5 萬4,000 元；逾越應到案期限60日以上，繳納罰鍰或逕
    行裁決處罰者，處罰鍰5 萬7,000 元，違反道路交通管理事
    件統一裁罰基準及處理細則第2 條第2 項所定「違反道路交
    通管理事件統一裁罰基準表」亦規定明確。
  (二)次按，「一行為同時觸犯刑事法律及違反行政法上義務規定
    者，依刑事法律處罰之。但其行為應處以其他種類行政罰或
    得沒入之物而未經法院宣告沒收者，亦得裁處之；前項行為
    如經不起訴處分或為無罪、免訴、不受理、不付審理之裁判
    確定者，得依違反行政法上義務規定裁處之」，行政罰法第
    26條規定甚明。立法理由明載：「一行為同時觸犯刑事法律
    及違反行政法上義務規定時，由於刑罰與行政罰同屬對不法
    行為之制裁，而刑罰之懲罰作用較強，故依刑事法律處罰，
    即足資警惕時，實無一事二罰再處行政罰之必要。且刑事法
    律處罰，由法院依法定程序為之，較符合正當法律程序，應
    予優先適用。但罰鍰以外之沒入或其他種類行政罰，因兼具
    維護公共秩序之作用，為達行政目的，行政機關仍得併予裁
    處，故為第1 項但書規定。前述行為如經檢察官為不起訴處
    分或法院為無罪、免訴、不受理或不付審理（少年事件）之
    裁判確定，行政罰之裁處即無一事二罰之疑慮，故第2 項規
    定此時仍得依違反行政法上義務之規定裁處」。探究其立法
    目的，無非在處罰目的相同且處罰方式相同時，若依刑事法
    律處罰，即足資警惕時，實無為一事二罰再處行政罰之必要
    ，但罰鍰以外之沒入或其他種類行政罰，因兼具維護公共秩
    序之作用，為達行政目的，行政機關仍得併予裁處。至於刑
    事訴訟法第253 條之1 所指之緩起訴處分，其中檢察官命被
    告為金錢給付部分，並得為民事強制執行名義，受處分人因
    上開緩起訴處分而剝奪其財產權，且前揭金錢給付義務亦具
    有強制性、懲罰性，雖不若易科罰金係以支付金錢作為自由
    刑之替代，惟經由緩起訴處分條件之履行使其免於遭檢察官
    發動起訴程序，仍具有替代刑罰之效果，廣義而言，應屬上
    揭所稱之「實質刑事法律處罰」，應有行政罰法第26條第1
    項「一事不二罰」規定之適用。
  (三)交通部95年7 月17日交路字第0950006986號函釋雖略以：法
    務部行政罰法諮詢小組第一次會議紀錄已明確結論「緩起訴
    者乃附條件的不起訴處分，亦即是不起訴的一種」在案，當
    依該部上開函釋結論及行政罰法第26條第2 項規定辦理等語
    。惟「緩起訴」處分之最終雖使被告免於刑事訴追之效果，
    與「不起訴」處分之效果相同，然刑事訴訟法第253 條之1
    第1 項係91年2 月8 日增訂，行政罰法係94年2 月5 日公布
    ，而制定在後的行政罰法第26條第2 項僅臚列「不起訴處分
    或無罪、免訴、不受理、不付審理之裁判確定者」，並未將
    「緩起訴處分」納入。又緩起訴處分既非不能證明行為人之
    犯罪事實，且行為人有支付一定金額之實質處罰，已產生實
    質刑罰之效果，自與上開行政罰法第26條第2 項列舉之不起
    訴處分等情形迥然有別。參以酒後駕車行為人於受緩起訴處
    分，如除仍需繳納一定金額之行政罰鍰外，尚須依緩起訴所
    指定之條件繳納一定之金錢或服一定之勞務，其結果勢必降
    低刑事被告接受緩起訴之意願，亦與訂定緩起訴處分以替代
    繁複刑事審判程序之制度性機能相悖。制定在後之行政罰法
    第26條第2 項既未將緩起訴處分列舉其中，本於保障人民基
    本權及「法律明示其一排除其他」之法理暨前揭說明，自不
    能將條文中「不起訴處分」之範圍，擴及於性質並不相同之
    「緩起訴處分」。
  (四)本件受處分人甲○○於97年2 月16日凌晨1 時10分，駕駛車
    牌號碼TW-8762 號小貨車，行經高雄縣岡山鎮○○路、壽華
    路交岔路口時，為警攔檢，測得其呼氣酒精濃度達每公升0.
    91毫克，超過法定標準值，乃當場掣單舉發，嗣並由裁決機
    關依道路交通管理處罰條例第35條第1 項第1 款、違反道路
    交通管理事件統一裁罰基準及處理細則第43、44條及違反道
    路交通管理事件統一裁罰基準表規定，裁處其罰鍰4 萬9,50
    0 元，吊扣駕駛執照12個月，並施以道安講習等情，有交通
    部公路總局高雄區○○○○○道路交通管理事件裁決書、臺
    灣高雄地方法院檢察署97年度偵字第7310號緩起訴處分書在
    卷可稽。又受處分人因上開酒後駕車行為，經裁決應處罰鍰
    4 萬9,500 元，吊扣駕駛執照12個月，並施以道安講習後，
    受處分人僅就其中被處罰鍰4 萬9,500 元提出異議之情，亦
    有該聲明異議狀存卷可按。是此等事實，均堪認定。
  (五)受處分人上開酒後駕車之行為，係屬同時觸犯刑事法律及違
    反行政法上義務規定之行為，既經緩起訴處分確定，受處分
    人並已履行上開緩起訴處分命其對國庫支付1 萬元完畢，已
    產生實質刑罰之效果。揆諸前揭說明，原處分機關對受處分
    人上開酒後駕車之違規行為，固得依行政罰法第26條第1 項
    但書之規定，處以其他種類行政罰如吊扣駕駛執照、施以道
    路交通安全講習，惟已不得就該同一違規事實再重複處以業
    經繳納1 萬元部分之罰鍰。另依道路交通管理處罰條例第35
    條第8 項規定：「前項汽車駕駛人，經裁判確定處以罰金低
    於本條例第92條第3 項所訂最低罰鍰基準規定者，應依本條
    例裁決繳納不足最低罰鍰之部分」。上開道路交通管理處罰
    條例第35條第8 項之規定，核屬行政罰法第26條第1 項之特
    別規定，而緩起訴處分固屬廣義之司法處分，為避免經法院
    裁判確定者，仍得裁決繳納差額；而經緩起訴確定者，反不
    得裁決繳納差額之不公平情事，所謂「經裁判確定處以罰金
    低於本條例第92條第3 項所訂最低罰鍰基準規定者」，自應
    包括「經緩起訴處分確定命支付國庫或指定之公益團體、地
    方自治團體之金額」在內。另依道路交通管理處罰條例第35
    條第8 項規定：「前項汽車駕駛人，經裁判確定處以罰金低
    於本條例第92條第3 項所訂最低罰鍰基準規定者，應依本條
    例裁決繳納不足最低罰鍰之部分」。上開道路交通管理處罰
    條例第35條第8 項之規定，核屬行政罰法第26條第1 項之特
    別規定，而緩起訴處分固屬廣義之司法處分，為避免經法院
    裁判確定者，仍得裁決繳納差額；而經緩起訴確定者，反不
    得裁決繳納差額之不公平情事，所謂「經裁判確定處以罰金
    低於本條例第92條第3 項所訂最低罰鍰基準規定者」，自應
    包括「經緩起訴處分確定命支付國庫或社會福利團體之金額
    」在內。
  (六)本件受處分人既已依緩起訴處分命令支付國庫1 萬元，而原
    處分機關復就受處分人同一酒後駕車之違規行為，裁處罰鍰
    4 萬9,500 元，依上述說明，該罰鍰其中1 萬元部分，有違
    行政罰法第26條第1 項前段之規定，不得重複裁罰；惟上開
    罰鍰與緩起訴處分金之差額3 萬9,500 元部分，仍得依道路
    交通管理處罰條例第35條第8 項規定予以裁處。
  (七)另受處分人持有小型車普通駕駛執照，有其汽車駕照基本資
    料1 紙在卷可佐，原處分機關依道路交通管理處罰條例第35
    條第1 項第1 款後段，吊扣其所依憑駕駛小貨車資格之駕駛
    執照，並依同條例第24條第1 項第2 款之規定施以道路交通
    安全講習，均屬於法有據；再者，關於吊扣駕照，並施以道
    安講習部分，為屬罰鍰以外之其他種類行政罰，有兼具維護
    公共秩序之作用，依前揭行政罰法第26條第1 項但書規定，
    為達行政目的，行政機關仍得併予裁處，並無一事二罰之虞
    ，是原處分機關此部分之裁處，於法並無不合。
三、原裁定諭知「原處分罰鍰逾新臺幣萬玖仟伍佰元部分撤銷
    。上開撤銷部分，甲○○不罰。其餘異議駁回」，固非無見
    ；惟道路交通管理處罰條例第87條第1 項規定：「受處分人
    不服第8 條主管機關所為之處罰，得於接到裁決書之翌日起
    20日內，向管轄地方法院聲明異議。」此條文中所謂之「處
    罰」，應指包括對受處分人裁處之違規事實是否正當，及裁
    罰所引用之法條是否適當而言，蓋此二者有不可分離之關係
    ，即聲明異議應以交通違規行為為標的，非以處罰項目為範
    圍。原裁定既認原處分裁罰受處分人罰鍰逾差額部分不當，
    自應將原處分全部撤銷，另為妥適裁定。原裁定一面將原處
    分違法部分撤銷，一面又將其他適法部分為異議駁回之諭知
    ，復又認原處分機關裁處受處分人吊銷駕照及施以道路講習
    部分，不在本件審理及撤銷範圍內，實難謂之適法。又關於
    「不罰」之概念係指違規行為（刑法第12條、第18條第1 項
    、第19條第1 項、第21至第24條、行政罰法第7 條、第9 條
    第1 項、第3 項、第10條至第第13條參照），原裁定既認受
    處分人確有酒醉駕車之違規行為，惟於主文又為「不罰」之
    諭知，用語難謂妥適。本件原處分機關之抗告雖無理由，惟
    原裁定及原處分均有上述可議處，自應由本院將原裁定及原
    處分撤銷，另為裁定如主文第2 項所示。
據上論結，應依道路交通案件處理辦法第26條，刑事訴訟法第4
13條，裁定如主文。
中    華    民    國    98    年    11    月    20    日
                  刑事第一庭    審判長法  官 翁慶珍
                                      法  官 黃仁松
                                      法  官 徐美麗
以上正本證明與原本無異。
不得再抗告。
中    華    民    國    98    年    11    月    20    日
                                      書記官 賴梅琴


司法院資訊處製作；財團法人民間司法改革基金會備份。
